【裁判字號】    90,上易,182
【裁判日期】    900612
【裁判案由】    侵權行為損害賠償
【裁判全文】
臺灣高等法院民事判決                              九十年度上易字第一八二號
    上 訴  人 即
    附帶被上訴人  甲○○
    附 帶上訴 人  乙○○
右當事人因侵權行為損害賠償事件，上訴人對於臺灣台北地方法院八十九年九月七日
八十九年度附民字第三一八號民事判決提起上訴，被上訴人提起附帶上訴，本院判決
如左：
      主      文
原判決第二項關於命上訴人將刑事判決書主文欄部分廢棄。
右廢棄部分，被上訴人在第一審之訴駁回。
其餘上訴駁回。
附帶上訴駁回。
第二審訴訟費用，上訴部分由被上訴人負擔二分之一，餘由上訴人負擔，附帶上訴部
分由附帶上訴人負擔。
      事      實
甲、上訴人即附帶被上訴人方面：
  一、聲明：
    (一)原判決不利於上訴人部分廢棄。
    (二)右廢棄部分，被上訴人在第一審之訴駁回。
    (三)對造附帶上訴駁回。
  二、陳述：除與原判決記載相同者，予以引用外，補稱：
    上訴人所指陳者皆為真實且屬可受公評之事項，並無誹謗或侵權行為之犯意。
  三、證據：援用原審立證方法並提出一、二審刑事判決各一件為證。
乙、被上訴人即附帶上訴人方面：
  一、聲明：
    (一)對造上訴駁回。
    (二)原判決關於駁回附帶上訴人後開第二、三項之訴部分廢棄。
    (三)附帶被上訴人應再給付附帶上訴人新台幣（下同）四十五萬元及自民國（下同
      ）八十九年六月九日起至清償日止按年息百分之五計算之利息。
    (四)附帶被上訴人應將本案刑事判決主文刊登於中國時報全國版分類廣告五段十二
      行、自由時報全國版分類廣告五段十二行、聯合報全國版分類廣告長十五公分
      、寬五公分之篇幅；三日，刊登各報低費用由附帶被上訴人負擔。
  二、陳述：除與原判決記載相同者，予以引用外，並補稱：
    (一)上訴人多次妨害被上訴人夫妻之名譽，並經法院判決在案，本件刑事部分未參
      酌刑法第五十七條為科刑之標準，尚有未合。
    (二)訴外人陳秀英係遭吳泰山毆打、恐嚇，才到臺灣婦女會求助，嗣後二人相繼互
      控，陳秀英才找婦女會法律顧問洽談，爭取權益，吳泰山又至陳秀英工作處所
      鬧了二年，陳秀英走頭無路，被上訴人配偶陳淑華才聘請陳秀英到婦女會上班
      ，詎知上訴人及吳泰山聯合抹黑打擊被上訴人夫妻。
  三、證據：援用原審立證方法並補提出(一)民事裁定三件，(二)民事執行處通知二年，
      (三)不起訴處分及處分書各一件，(四)民、刑事判決各一件，(五)宣示判決筆錄一紙
      ，(六)文宣品「民進黨的敗類－陳淑華」一紙，(七)台北市稅捐處信義分處函一紙
      ，(八)當選證書及聘書各一紙，(九)監察院公報及申報財產資料表各二件為證。
丙、本院依職權調閱臺灣台北地方法院八十八年偵續字第二五四號妨害名譽案歷審卷
    宗。
      理      由
一、程序方面：
    被上訴人就刊登報紙部分原審係請求刊載於中國時報、自由時報、聯合報第三版
    全版、費用由對造負擔、上訴本院改為刊登於中國時報、自由時報各於全國版分
    類廣告五段十二行、聯合報全國版分類廣告長十五公分、寬五公分之一篇幅，核
    係不變更訴訟標的質之減縮，至登報日數增加為三天，核為量之擴張，均無須得
    對造同意得遂行無，先此明。
二、被上訴人起訴主張上訴人於八十七年七月十八日在環亞飯店民主進步黨代表大會
    會場散佈文宣品指摘被上訴人創辦婦女會時常破壞他人家庭，致損害被上訴人名
    義，爰依侵權行為法則請求判命上訴人給付五百萬元及其法定利息，並將本案刑
    事判決書之主文刊載於中國時報、自由時報、聯合報第三版全版，費用由上訴人
    負擔之判決（原審就五萬元及其利息與將刑事判決書主文刊登於聯合報第伍版部
    分為被上訴人勝訴判決，其餘請求為被上訴人敗訴判決，上訴人就其不利部分上
    訴，被上訴人僅就敗訴部分中四十五萬元及利息與再刊登中國時報自由時報部分
    附帶上訴，其餘未據被上訴人聲明不服）。
三、上訴人則以伊所散發之文宣係訴外人吳泰山轉知之真實內容，並無誹謗之惡意等
    語資為抗辯。
四、被上訴人主張上訴人於八十七年七月十八日，在台北市○○○路○段一００號二
    樓環亞飯店民主進步黨全國代表大會會場，以函文記載：「一、：：：二、本黨
    台北市議員提名人陳淑華：：：與乙○○（陳淑華夫婿）：：：創辦婦女會時常
    破壞他人家庭。」散佈於不特定多數人，致損害乙○○名譽之事實，業據被上訴
    人提出上訴人署名之函文一紙附卷可稽（見同上偵續字卷第八頁），上訴人亦不
    否認於前揭會場散發該函文（原法院刑事卷第二十五頁），上訴人雖辯稱：伊所
    傳述者，皆係第三人吳泰山所告知之內容，且有錄音帶為憑，係真實且可受公評
    之事云云，然查證人吳泰山於原法院刑事庭固陳證：「我跟他（指上訴人）說我
    太太最近到台北市臺灣婦女會申訴有夫妻問題，婦女會的人教我太太如果要離婚
    必須要有兩張驗傷單，才可以辦離婚」等語（見原法院刑事卷第五十四頁至第五
    十五頁），「最後一通（指電話）內容是告訴人教我太太如何訴訟，先提出兩張
    驗傷單告離婚」等語（同上卷第七十三頁），證人陳秀英亦證稱：我和吳先生婚
    姻破裂與告訴人夫妻無關，與婦女會無關，我是請教會內的法律顧問，我尚請教
    台北市政府社會局婦保護中心，婦女會的法律顧問有提供一些法律意見，固為吳
    先生有家庭暴力，並有外遇被判通姦罪，另外也有裁判離婚」等語（同上刑事卷
    第七十四頁），是陳秀英因夫妻失和徵詢法律意見固屬非虛，而證人吳泰山亦自
    承與其妻間有傷害案件無訛（見同上刑事卷第五十四頁），且自承八十六年八月
    其妻離家後始錄得前揭錄音帶，核與證人陳秀英證述：八十六年八月時候先到北
    婦中心，再到婦女會求援等語，時間大致相符（見同上刑事卷第七十五頁），而
    證人吳泰山委託他人竊聽電話錄音之時間約在八十七年二、三月以後，此有同上
    檢察署檢察官起訴書一件在卷可憑（見同上偵續字卷第四十八頁），足見婦女會
    或被上訴人提供訴訟意見於陳秀英之時間，係在陳秀英夫妻不和且陳秀英離家之
    後，何能謂婦女會或被上訴人破害他人家庭呢？又何能僅憑吳泰山一人之轉述即
    謂婦女會「時常」破害他人家庭呢？上訴人以文字記載前揭誇大不實之行為，自
    足以毀損他人名譽，而上訴人對誹謗行為之免責要件，即「真實且與公共利益有
    關」或「以善意對於可受公評之事為適當評論」之事實舉證以實其說，況刑事部
    分，亦經本院刑事庭以散佈文字指摘足以他人名譽之事判處拘役四十日，如易科
    罰金以三百元折算一日確定在案，復經本院調閱前揭刑事卷核閱無訛。上訴人所
    辯尚非可取。被上訴人主張侵犯行為事實堪予認定。
五、按不法侵害他人身體、健康、名譽或自由、信用、隱和、貞操或不法侵害其他人
    格法益而情節重大者，被害人雖非財產上之損害，亦得請求賠償相當之金額，其
    名譽被侵害者，並得請求回復名譽之適當處分，修正民法第一百九十五條第一項
    定有明文。上訴人既有侵害名譽之事實，自應依法負損害賠償責任。查上訴人係
    於民主進步黨黨員代表大會時，散發前揭不利於被上訴人名譽之函文，而被上訴
    人當時並沒參與（見同上地檢署八十八年偵字第二三三０號卷第十三頁背面），
    且被上訴人早已八十七年五月十五日經民主進步黨台北市黨部評議委員會裁決停
    權三年在案，此有裁決理由書附同上偵查卷可稽（見同上偵查卷第十五頁），是
    上訴人此項不利行為雖尚不能立即影響被上訴人在民主進步黨之地位，然對被上
    訴人個人聲望究難謂無害。茲勘酌上訴人係初中夜校畢業，嗣進修大專，水電工
    程技工，月入約四、五萬元之譜，無不動產。而被上訴人係醒吾商專畢業，嗣進
    修台中法律系，職業代書且為市議員助理，月收七萬元左右，有多筆不動產（見
    本院卷第十七頁，第十九頁至第二十七頁財產申報書），綜合兩造身分、地位、
    經濟能力及被害情節等一切情狀，認為慰撫金請求（即非財產之損害賠償），以
    五萬元為適當，逾此部分非法所許。至回復名譽之請求部分，原以適當必要為限
    ，查被上訴人並未參與該次民主進步黨黨員代表大會，其所以得有上訴人散佈之
    不利函文係得自不知名之黨代表。而上訴人於偵查中自陳：開會那天本來要發，
    後來碰到蔡天啟（即評議委員會召集人），就沒有發，我有給蔡天啟，另外發出
    十多張都給黨代表等語（均評見同上偵字卷第十三頁正、背面），足見上訴人所
    散佈之函文為數不多，而被上訴人已被停權，對被上訴人個人影響不大，何得謂
    須於國內三大報紙全國版刊登，始能回復其名譽？況被上訴人所請求刊登於報紙
    者係本案刑事判決書主文欄而已，而主文係「甲○○散布文字指摘足以毀損他人
    名譽之事，處拘役四十日，如易科罰金，以三百元折算一日」，對於被上訴人名
    譽之回復，何有助益呢？從而被上訴人請求於中國時報、聯會報、自由時報全國
    版登載刑事刑決主文，核非適當，不能准許。
六、綜合上述：被上訴人依侵權行為法則請求上訴人給付五萬元及自八十九年六月九
    日起算利息核屬正當，逾此部分，非法所許。從而原審就前揭應准許部分為上訴
    人敗訴判決並為假執行，免假執行之宣告，即無不合，上訴論旨仍執前詞指摘原
    判決此部分不當，求予廢棄為無理由，至原判決就於聯合報登刊部分為上訴人敗
    訴判決，尚有未合，上訴論旨指摘原判決不當求為廢棄為有理由。另原審判決就
    被上訴人其餘請求為敗訴判決，亦無不合，被上訴人就其中四十五萬元部分及刊
    登於中國時報、自由日報部分附帶上訴，請求再為給付，亦無理由。
七、據上論結，本件上訴一部有理由、一部無理由，附帶上訴無理由，依民事訴訟法
    第四百四十九條第一項、第四百五十條、第七十八、第七十九條後段，判決如主
    文。
中      華      民      國     九十     年      六      月     十二     日
                                民事第十七庭
                                    審判長法  官  鄭  雅  萍
                                          法  官  許  文  章
                                          法  官  吳  謀  焰
右正本係照原本作成。
不得上訴。
中      華      民      國     九十     年      六      月     十八     日
                                          書記官  黃  瑞  芬


司法院資訊處製作；財團法人民間司法改革基金會備份。
